ACORDAO-COMPLETO-2455305

ACÓRDÃO 5406/2021 ATA 9/2021 - PRIMEIRA CÂMARA

VISTOS, relatados e discutidos estes autos de atos de reforma de Jose Mauro de Resende Ávila; Lindomar Leite de Almeida; Roberto Vicente da Cruz; Stanley Magela Cardoso; Tiago de Souza Silveira; e Wagner de Almeida Ferraz, militares do Comando do Exército; 
ACORDAM os Ministros do Tribunal de Contas da União, reunidos em sessão da Primeira Câmara, diante das razões expostas pelo relator, em: 
9.1. julgar legais e ordenar o registro dos atos de reforma de Jose Mauro de Resende Ávila; Lindomar Leite de Almeida; Roberto Vicente da Cruz; Stanley Magela Cardoso; e Tiago de Souza Silveira;
9.2. julgar ilegal e negar registro ao ato de reforma de Wagner de Almeida Ferraz;
9.3. dispensar, com fulcro no Enunciado 106 da Súmula da Jurisprudência do TCU, a devolução dos valores indevidamente recebidos até a data da ciência desta deliberação;
9.4. determinar à Diretoria de Inativos e Pensionistas do Comando do Exército, com fulcro no art. 45 da Lei 8.443/1992 c/c art. 4º, inciso I, da Resolução TCU 315/2020, que:
9.4.1. faça cessar o pagamento decorrente do ato impugnado e comunique as providências adotadas ao TCU no prazo de quinze dias, nos termos dos arts. 262, caput, do Regimento Interno do TCU e 8º, caput, da Resolução TCU 206/2007;
9.4.2. cadastre novo ato, livre das irregularidades apontadas, e submeta-o ao TCU no prazo de trinta dias, nos termos dos arts. 262, § 2º, do Regimento Interno do TCU e 19, § 3º, da Instrução Normativa TCU 78/2018;
9.4.3. dê ciência do teor desta deliberação ao interessado e encaminhe comprovante da data de ciência pelo interessado ao TCU no prazo de trinta dias, nos termos do art. 4º, § 3º, da Resolução TCU 170/2004, alertando-o de que o efeito suspensivo proveniente de eventual interposição de recurso junto ao TCU não o exime da devolução dos valores indevidamente percebidos após a notificação, caso o recurso não seja provido.
9.5. determinar a¿ Secretaria de Fiscalização de Integridade de Atos e Pagamentos de Pessoal e de Benefícios Sociais que monitore o cumprimento das determinações feitas.

Atos de Reforma.

Primeira Câmara

Comando do Exército.

3. Interessados/Responsáveis:
3.1. Interessados: Jose Mauro de Resende Avila (XXX.885.346-XX); Lindomar Leite de Almeida (XXX.468.906-XX); Roberto Vicente da Cruz (XXX.299.236-XX); Stanley Magela Cardoso (XXX.580.056-XX); Tiago de Souza Silveira (XXX.863.296-XX); Wagner de Almeida Ferraz (XXX.752.746-XX).

13.1. Ministros presentes: Benjamin Zymler (na Presidência), Walton Alencar Rodrigues (Relator) e Jorge Oliveira.
13.2. Ministro-Substituto convocado: Marcos Bemquerer Costa.
13.3. Ministros-Substitutos presentes: Augusto Sherman Cavalcanti e Weder de Oliveira.

ACORDAO-COMPLETO-2542280

Acórdão 4195/2022 - Primeira Câmara

ACORDAO-COMPLETO-2548488

Acórdão 6002/2022 - Primeira Câmara

WALTON ALENCAR RODRIGUES

Trata-se de atos de reforma emitidos pela Diretoria de Inativos e Pensionistas do Comando do Exército, em favor de Jose Mauro de Resende Ávila; Lindomar Leite de Almeida; Roberto Vicente da Cruz; Stanley Magela Cardoso; Tiago de Souza Silveira; e Wagner de Almeida Ferraz.
Os atos foram submetidos à crítica automatizada do e-Pessoal, que não suscitou alerta de irregularidade. A Sefip propugnou pela legalidade dos atos e correspondente registro (peças 9-10) .
O Ministério Público de Contas, representado pelo Procurador Rodrigo Medeiros de Lima, divergiu parcialmente do encaminhamento proposto (peça 13) :
	Trata-se de processo consolidado com seis atos de reforma emitidos pelo Ministério da Defesa - Comando do Exército.
2.	Em pareceres uniformes a Secretaria de Fiscalização de Pessoal (Sefip) propôs a legalidade e registro dos atos (peças 9-10) .
3.	Desde logo, este representante do Ministério Público de Contas da União anui à proposta de Sefip, exceto em relação ao ato inserto à peça 2, que trata da alteração da reforma de Wagner de Almeida Ferraz.
4.	Observa-se que o ex-militar ocupava na ativa o posto de 2º Sargento. Foi inicialmente reformado por incapacidade definitiva em 30/3/2005, porém em circunstâncias não enquadráveis no art. 110 da Lei 6.880/1980, em razão do que seus proventos foram calculados com base no mesmo posto. O ato inicial da reforma foi apreciado pela legalidade no âmbito do TC Processo 014.039/2009-0 (peça 12) .
5.	O ato ora em apreço foi editado para majorar os proventos do interessado com base no posto 2º Tenente, por ter sido considerado inválido em 8/12/2015, consoante se vê em "Outras Informações" do Parecer Técnico 197/2016, in verbis (peça 2, p. 6) :
A incapacidade definitiva para o Serviço do Exército e a invalidez foi constatada na perícia registrada na ATA 3649/2015, com data de 8 de dezembro de 2015 (fl. 10) , considerando que os pareceres emitidos posteriormente, referem-se a reestudos desta perícia inicial, atendendo orientação da DCIPAS, contida no DIEx nº 220-11/11-APP/DCIPAS, de 15 de maio de 2015. (Grifos inseridos) .
6.	Por meio do Acórdão 2.225/2019, da relatoria do Ministro Benjamin Zymler, o Plenário do Tribunal firmou o entendimento de que não há embasamento legal para o cálculo dos proventos de reforma tendo por referência dois postos acima daquele ostentado pelo militar na atividade, tampouco para a majoração do posto de referência do militar já reformado.
7.	A Lei 6.880/1980 trata do tema em seus artigos 50, 108 e 110. Da leitura desses dispositivos, observa-se que o benefício de "proventos calculados sobre o posto hierárquico imediato", seja em consequência de transferência para a inatividade contando com mais de 30 anos de serviço, conforme dispõe o art. 50 da Lei 6.880/1980, seja pelo motivo de o militar ter sido considerado inválido para o serviço militar, conforme art. 110 da mesma lei, somente pode ser calculado com base no soldo correspondente ao grau hierárquico imediato ao que possuir ou que possuía na ativa. E, como dito acima, tal benefício não alcança militar já reformado.
8.	É nesse sentido a jurisprudência do Superior Tribunal de Justiça (grifos inseridos) :
ADMINISTRATIVO. MILITAR. REFORMA. ALTERAÇÃO DE BENEFÍCIO. INCAPACIDADE SUPERVENIENTE. ART. 110, § 1º C/C ART. 108, V, DA LEI 6.880/80. MILITARES DA ATIVA OU RESERVA REMUNERADA. RESTRIÇÃO. MILITAR JÁ REFORMADO. IMPOSSIBILIDADE. 
1. A reforma do militar com a remuneração calculada com base no soldo correspondente ao grau hierárquico imediato ao que possuir ou que possuía na ativa, nos termos do art. 110, § 1º, c/c o art. 108, V, da Lei 6.880/80, restringe-se aos militares da ativa ou reserva remunerada, na exata disposição do caput do art. 110, não sendo possível a concessão de tal benesse àqueles militares já reformados. 
2. Recurso especial não provido. (REsp 1.340.075/CE, Rel. Min. Castro Meira, Segunda Turma, julgado em 9/4/2013, DJe de 15/4/2013) 
9.	Ante o exposto, opinamos pela ilegalidade e negativa de registro do ato de alteração da reforma de Wagner de Almeida Ferraz (peça 2) , uma vez que alcança militar já reformado, em desacordo com a citada legislação, o paradigmático Acórdão 2225/2019-TCU-Plenário e a jurisprudência do STJ.
10.	Ressalte-se que o referido ato foi enviado ao TCU em 5/4/2018, de modo que pode ser apreciado, uma vez que ainda não houve o decurso do prazo de cinco anos fixado pelo Supremo Tribunal Federal (STF) , no âmbito do Recurso Extraordinário (RE) 636.553, para a apreciação dos atos sujeitos a registro, contados da chegada do ato ao Tribunal.

não há

Procurador Rodrigo Medeiros de Lima.

REFORMA. CONCESSÃO DE POSTO HIERÁRQUICO SUPERIOR EM RAZÃO DE INCAPACIDADE DEFINITIVA OCORRIDA APÓS A REFORMA. ILEGALIDADE DE DOIS ATOS. LEGALIDADE DOS OUTROS TRÊS.

REFORMA (REFO)

Secretaria de Fiscalização de Integridade de Atos e Pagamentos de Pessoal e de Benefícios Sociais (Sefip).

Trata-se de atos de reforma emitidos pela Diretoria de Inativos e Pensionistas do Comando do Exército, em favor de Jose Mauro de Resende Ávila; Lindomar Leite de Almeida; Roberto Vicente da Cruz; Stanley Magela Cardoso; Tiago de Souza Silveira; e Wagner de Almeida Ferraz (peças 2-7) .
Os atos em análise deram entrada no TCU entre 5/4/2018 e 30/9/2020, há menos de cinco anos, portanto.
A Sefip manifesta-se pela legalidade de todos os atos.
O Ministério Público de Contas identificou, contudo, que Wagner de Almeida Ferraz teve remuneração majorada com base no soldo correspondente ao grau hierárquico imediato ao que possuía na reserva remunerada em decorrência de incapacidade definitiva ocorrida após a reforma.
Esse procedimento afronta o mandamento do art. 110, caput, da Lei 6.880/1980, que expressamente confere o benefício ao militar da ativa ou da reserva remunerada que, nessa condição, é considerado incapaz em razão das situações e moléstias listadas no art. 108, incisos II, IV e V, da mesma lei. A jurisprudência do TCU tem-se consolidado nesse sentido, sob o espeque do Acórdão 2225/2019-TCU-Plenáriolena¿rio, da relatoria do E. Ministro Benjamin Zymler.
Ilegais, assim, o ato de reforma de Wagner de Almeida Ferraz.
Nenhum óbice à legalidade dos atos de Jose Mauro de Resende Ávila; Lindomar Leite de Almeida; Roberto Vicente da Cruz; Stanley Magela Cardoso; e Tiago de Souza Silveira.
Ante o exposto, VOTO para que este Tribunal adote a deliberação que ora submeto à apreciação deste Colegiado.
TCU, Sala das Sessões Ministro Luciano Brandão Alves de Souza, em 30 de março de 2021.
WALTON ALENCAR RODRIGUES 
Relator